臺灣高等法院交通事件裁定　　　　　　 96年度交抗字第638號
抗　 告　 人
即原處分機關　臺北市交通事件裁決所
受　處 分 人　甲○○
上列抗告人因受處分人違反道路交通管理處罰條例案件，不服臺
灣臺北地方法院，中華民國96年7月31日所為裁定（96年度交聲
字第333號），提起抗告，本院裁定如下：
    主  文
原裁定撤銷，發回臺灣臺北地方法院。
    理  由
一、原處分意旨略以：受處分人甲○○於民國九十六年一月二十
    日凌晨零時十五分許，駕駛車牌號碼ＥＥ—○○九八號自用
    小客車，行經臺北市○○○路、長安東路口時，因疑有酒後
    駕車，經臺北市政府警察局交通警察大隊員警攔查，員警請
    駕駛人實施呼氣酒精濃度測試前，即教導並說明酒測器之使
    用及吹氣方法，惟受處分人以消極作為不配合實施酒精測試
    ，員警遂以受處分人違反道路交通管理處罰條例第三十五條
    第四項（原舉發通知單誤植為第三十五條第一項第四款）之
    規定，製單舉發。嗣受處分人於應到案日期前申訴，原處分
    機關函請舉發機關調查結果，仍認受處分人有上開拒絕接受
    酒精濃度測試檢定之違規行為，乃依道路交通管理處罰條例
    第三十五條第四項規定於九十六年三月十九日裁處受處分人
    罰鍰新臺幣（下同）六萬元，吊銷駕駛執照，三年內禁考。
二、原裁定意旨略以：
  (一)按汽車駕駛人拒絕接受酒精濃度測試之檢定者，處新臺幣六
    萬元罰鍰，並當場移置保管該汽車及吊銷該駕駛執照；如肇
    事致人重傷或死亡者，吊銷該駕駛執照，並不得再考領，道
    路交通管理處罰條例第三十五條第四項固定有明文。次按，
    法院受理交通事件，準用刑事訴訟法之規定，道路交通管理
    處罰條例第八十九條前段亦定有明文；刑事訴訟法第一百五
    十四條第二項、第三百零一條第一項分別明定「犯罪事實應
    依證據認定之，無證據不得認定犯罪事實」、「不能證明被
    告犯罪者，法院應諭知無罪之判決」。再者，認定犯罪事實
    所憑之證據，雖不以直接證據為限，間接證據亦包括在內，
    然而無論直接或間接證據，其為訴訟上之證明，須於通常一
    般之人均不致有所懷疑，而得確信其為真實之程度者，始得
    據為有罪之認定，倘其證明尚未達到此一程度，而有合理之
    懷疑存在以致事實審法院無從取得有罪之確信時，即應由法
    院為諭知被告無罪之判決（最高法院七十六年台上字第四九
    八六號判例意旨參照）。亦即刑事訴訟法上法院認定事實之
    最重要原則「認定被告有罪，就該有罪事實不能有任何之合
    理懷疑存在」，於法院審理行為人違反道路交通管理處罰條
    例案件時亦有其適用。換言之，法院於審理行為人違反道路
    交通管理處罰條例案件，當踐行完畢調查證據之程序後，為
    事實之認定時，如就原處分機關所認定之行為人違規事實仍
    有合理之訴訟上懷疑，而無法百分之百確信行為人確有該當
    於道路交通管理處罰條例各該處罰條文之構成要件事實時，
    即應依訴訟上之「待證事實倘有懷疑，則從被告之利益作解
    釋」（罪疑唯輕）之證據法則，作對受處分人有利之認定。
  (二)經查：受處分人甲○○對於其在上揭舉發時間，駕駛上揭小
    客車，行經臺北市○○○路、長安東路口時經警臨檢，經二
    次酒精濃度測試而無法測得酒精濃度值一節，於原審訊問時
    已自承在卷，並經證人即員警吳家錦於原審九十六年四月二
    十四日訊問時證述屬實，且有酒精濃度測試單二張在卷可稽
    ，堪信屬實。惟受處分人堅稱其未拒絕酒測，且完全依警察
    指示配合。則本件應探究者，乃受處分人是否有拒絕酒測之
    故意，或係因對於酒測機器不熟，呼氣量未能達到測出濃度
    之最低要求而無法產生測定值。
  (三)依證人吳家錦於原審九十六年四月二十四日訊問時所證述，
    受處分人當時是在路檢點為警攔下進行酒測，且依警員要求
    進行二次吹氣測試，測得之測試單均為「ＮＯ　ＳＡＭＰＬ
    Ｅ」，而原審於同日當庭勘驗證人吳家錦所庭呈之舉發當日
    蒐證光碟，亦見受處分人確實有依警員之指示進行酒測呼氣
    ，足證受處分人當時確實已配合進行酒測，應無拒絕酒測之
    故意。
  (四)又受處分人之測試單固均為「ＮＯ　ＳＡＭＰＬＥ」，然此
    應係呼氣量未能達到測出濃度之最低要求所造成，而舉發警
    員雖認此應係受處分人消極不配合所致，然受處分人於原審
    九十六年五月二日訊問時，當庭以證人吳家錦所帶來之酒精
    濃度測試器進行呼氣測試，其亦需經過相當之時間才能產生
    測試值，足見受處分人對於酒精濃度測試器之測試確實有困
    難。
  (五)再證人吳家錦所提出之舉發當日蒐證光碟經原審於九十六年
    四月二十四日勘驗結果，光碟內僅有舉發當時之部分畫面，
    而警員表示同意受處分人再進行一次酒測後，並無後續之畫
    面，經原審向臺北市政府警察局中山分局函調本案舉發當日
    之蒐證錄影光碟，所檢送之錄影光碟亦僅有部分，而受處分
    人對於酒精濃度測試器之測試既有困難，則其在蒐證光碟未
    錄到之時間是否有拒絕酒測之行為即屬不明，是此錄影光碟
    並不足以證明受處分人確有拒絕酒測之違規行為。
  (六)綜上所述，舉發單位所提出之證據，因尚無法證明受處分人
    確有拒絕酒測之違規行為，依前所述罪證有疑利於被告之原
    則，即應為有利受處分人之認定，而不得遽予處罰。依現存
    證據及所得採用之調查證據方法，尚不足為原處分機關所為
    前揭違規事實之認定。是原處分機關遽對受處分人為前開裁
    決，即難認為允當，足證受處分人之異議為有理由，應由原
    審將原處分撤銷，改諭知受處分人不罰，以資適法等語。
三、抗告意旨略以：原審法院以受處分人甲○○九十六年五月二
    日當庭以原舉發員警攜帶到庭之酒精濃度測試器進行測試時
    亦需經過相當時間才能產生測試值，足見依法執行酒測之員
    警對於受處分人實施酒精濃度測試器之測試確實因受處分人
    之行為有所困難。且因舉發機關檢送本案蒐證光碟僅有部分
    ，在蒐證時間以外受處分人是否有其他拒絕酒測行為即無從
    查明為由，依罪疑唯輕之證據法則，對受處分人為有利之認
    定從而撤銷原處分。惟查：
  (一)據受處分人之違反道路交通管理處罰條例案件之違規查詢報
    表，受處分人於八十八年二月二十七日及九十年八月二十一
    日亦曾分別因酒後駕車違反道路交通管理處罰條例第三十五
    條第一項第一款規定經抗告人予以裁決處罰在案: (1)八十八
    年二月二十七日受處分人駕駛ＣＴ─八四一七號自小客車由
    臺北市政府警察局交通警察大隊直屬第三分隊查獲酒後駕車
    經測試酒精濃度介於每公升零點二五毫克以上至零點四毫克
    以下；(2)九十年八月二十一日受處分人駕駛九Ａ─○一八三
    號自小客車由舉發機關交通分隊查獲酒後駕車經測試酒精濃
    度介於每公升零點四毫克以上至零點五五毫克以下。是受處
    分人於八十八年及九十年間均能完成酒精濃度測試器之測試
    ，使昔日處理員警能以酒精濃度測試器測試結果進行判讀舉
    發事證在卷；則依一般經驗法則受處分人於本案系爭時地遇
    員警要求進行酒精濃度測試時應不致發生如原審法院所「對
    於酒精濃度測試器之測試確實有困難」情事。
  (二)次按警察人員對酒後駕車當事人實施強制作為應注意事項二
    之(三)規定，警察人員對於酒後駕車當事人實施之強制作為，
    應視當事人現場行為態樣，依據相關法令及執勤技巧，即時
    有效處理，若汽車駕駛人酒後駕車未肇事，當場拒絕接受酒
    精濃度檢測時，應請其配合實施測試檢定，並向其說明實施
    酒精濃度測試檢定之程序，倘該汽車駕駛人拒絕接受酒精濃
    度測試檢定，應運用技巧溝通、勸導或警告汽車駕駛將依據
    道路交通管理處罰條例第三十五條第四項規定予以舉發；且
    內政部警政署九十三年十二月一日警署交字第○九三○一七
    六七五四號函，就有關駕駛人接受呼氣酒精濃度測試，疑以
    吹氣不足等消極不配合行為，致酒精測試器無法成功分析酒
    測值，可否認定為「拒絕酒測」乙案，亦明確函釋：「說明
    ：二有關『道路交通管理處罰條例』第三十五條第三項『拒
    絕接受酒精濃度檢測』之構成要件，本署前研提具體意見函
    請交通部釋示，案經交通部於九十年八月十四日以交路字第
    ○四八七四八號函核復，本署並於九十年八月二十三日以（
    九○）警署交字第一七五七三九號函知各警察機關略以: 『
    如經警方明確告知駕駛人酒精濃度測試標準流程及方法後，
    駕駛人仍積極或消極拒絕測試 (如駕駛人不配合或以其他方
    式干擾酒精濃度檢測）即可判定為「拒絕接受酒精濃度檢測
    」』」在案。
  (三)由於汽機車駕駛人於參加聚會飲宴喝酒後，為避免其酒後駕
    （騎）車受罰，於遭攔檢施以酒測時常心存僥倖而有故為吐
    氣量不足或根本未吐氣之情形，實為常情。本案原審依據當
    庭播放光碟顯示受處分人確有依據警員指示進行酒測呼氣，
    並依此證明受處分人並無拒絕酒測之故意，然殊不知酒後駕
    車現場駕駛人態樣百出，有吹氣之動作不必然表示駕駛人確
    實有將吸入肺中之空氣吹入酒精濃度測試器，故而在酒精濃
    度測試器正常運作且其他人亦能正確測量之情形下，獨受處
    分人一人無法進氣，其行為確足存疑。雖本案蒐證錄影帶完
    整蒐證部分已因異議提起時間距舉發當日日遠無法查詢，惟
    查據本案之蒐證錄音部分，現場處理員警確於初步觀察聞得
    酒味後，於九十六年一月二十日零時十五分至零時四十一分
    之時間內，要求受處分人進行酒精濃度測試，受處分人雖當
    場表達願意吹氣，惟經數次測試始終不願正確將空氣吹進測
    試儀器，現場處理員警除一再告知吹氣方式外，亦曾明確通
    知受處分人如不正確進氣測試將逕依拒絕接受酒精濃度檢測
    予以舉發，故受處分人規避處罰消極拒絕測試乙節應洵堪認
    定。
  (四)另法院受理有關交通事件準用刑事訴訟法部分，核交通警察
    製單舉發違反道路交通管理處罰條例所列之違規事實，本質
    上為行政處分，係公務員基於職務上之權力，依法就特定之
    具體事件上所為之具公法上效果之單方面行政行為，基於公
    務員為公法上行為具有公信力之原則，該行政行為當可被推
    定為真正，且其據以依法處分之事實認定亦為正確無誤，若
    謂公務員一切行政行為均需預留證據以證其實，則國家行政
    權勢必窒礙難行，據此，刑事訴訟法就犯罪證據有關之規定
    中，與屬行政秩序罰之交通違規裁罰本質不合之部分，自不
    在準用之列 (臺灣臺北地方法院九十二年度交聲字第一二八
    五號裁定、九十三年度交聲字第一二二號裁定、九十三年度
    交聲字第八七八號裁定意旨參照）。從而舉發員警陳證受處
    分人確有前開違規行為，並查無任何證據可認舉發有捏造事
    實之情時，值勤員警本其維護交通秩序及安全職責所為之舉
    發，自應受到合法、正確之推定等語，提起抗告，請求本院
    撤銷原審裁定。
四、經查：
  (一)按汽車駕駛人拒絕接受酒精濃度測試之檢定者，處新臺幣六
    萬元罰鍰，並當場移置保管該汽車及吊銷該駕駛執照；如肇
    事致人重傷或死亡者，吊銷該駕駛執照，並不得再考領，道
    路交通管理處罰條例第三十五條第四項定有明文。
  (二)觀諸卷附本件案發當時及前後，員警以同一酒測分析器（編
    號○七三九○一號）連續對其他個案測試之結果（即案號六
    三一至六三六號），不論時間上先或後於受處分人之受測者
    （即案號六三一、六三二及六三六號），該分析器均能正常
    運作而有效顯示酒測數值（原審卷二八、二九頁）；另證人
    即本件舉發員警吳家錦於原審亦證稱：「當天接受酒測之其
    他駕駛人，並沒有如同受處分人甲○○同樣之情形」等語（
    原審卷二○頁）。是本件受處分人接受酒測測試時，系爭酒
    測分析器，並無證據證明有機械功能異常之情形。
  (三)按交通警察掣單舉發違反道路交通管理處罰條例所列之違規
    事實，本質上為行政處分，係公務員基於職務上之權力，依
    法就特定之具體事件所為之具公法上效果之單方面行政行為
    ，基於公務員為公法上行為具有公信力之原則，如無反證，
    該行政行為當可被推定為真正。證人吳家錦於原審證稱：「
    因酒測器必須要有足量的氣吹入才會有反應，但受處分人以
    消極動作不肯吹氣，所以無法做。伊幫受處分人做了二、三
    次，受處分人在吹的時候感覺很用力，但氣都沒有進入酒測
    器，他是以舌頭頂住吹口或是以其他方式伊不清楚，但伊感
    覺伊的手都被他噴的濕濕的」等語（原審卷二○頁）。證人
    吳家錦為依法執行交通勤務之警員，與受處分人素不相識，
    亦無怨隙，是證人依法執行職務時，就其親眼見聞並受有具
    結程序及偽證罪擔保之情形下，應無甘冒自身觸犯偽證罪之
    風險而設詞誣攀之理，是以證人吳家錦依其於現場執行勤務
    之所見聞，復本諸處理同類案件之執勤經驗，所為之供證自
    有相當之可信；又徵之受處分人先前曾有因酒測結果，受裁
    決處罰之紀錄，是以受處分人於舉發當時對於酒精濃度測試
    器之測試是否確實有困難，抑或僅係因消極不配合所致，自
    堪質疑。
  (四)本件原審固依九十六年四月二十四日勘驗舉發當時部分之錄
    影光碟，認定受處分人已依警員之指示進行酒測呼氣，應無
    拒絕酒測之故意等語。然依錄影光碟中之影像外觀，雖能顯
    示受處分人有無吹氣之舉措，惟尚不足證明駕駛人有確實而
    正確地將吸入肺中之空氣吹入酒精濃度測試儀器中，否則證
    人吳家錦何能證述其有手被受處分人吐氣「噴濕濕」之感。
    再者依原審勘驗結果，該光碟內僅有舉發當時之部分畫面，
    而於警員表示同意受處分人再進行一次酒測後，並無後續之
    畫面，且經原審向臺北市政府警察局中山分局函調本案舉發
    當日之全部蒐證錄影光碟，所檢送之錄影光碟亦僅有部分，
    是受處分人於蒐證光碟未錄到之時間，是否有拒絕酒測之違
    規行為固無法由蒐證光碟為判讀，惟稽之證人吳家錦於原審
    復證稱：「當日還有另一位同事劉景祥一起執勤，受處分人
    承認有喝酒，之後由劉景祥幫他做酒測，但受處分人一直不
    配合。所以劉景祥請伊幫受處分人做酒測」等語（原審卷一
    八、一九頁），茍所證無訛，則受處分人於舉發當時是否有
    自始承認飲酒並有拒絕接受檢測之行為；又於蒐證光碟未錄
    到之時間，是否另有拒絕或不配合酒測之行為，實情為何，
    可否資為判斷受處分人有消極不配合酒測之情，自有傳喚查
    證釐清之必要。是原審逕以事後於法庭測試之結果推認受處
    分人於舉發當時對於酒精濃度測試器之測試確實有困難，暨
    受處分人在蒐證光碟未錄到之時間，是否有拒絕酒測之行為
    尚屬不明等情為由，而為受處分人有利之認定，稍嫌速斷。
    抗告意旨指摘及此，難謂無理由，應由本院撤銷原裁定，發
    回原審法院再行詳查，更為妥適之裁定。
五、據上論結，應依道路交通案件處理辦法第二十六條，刑事訴
    訟法第四百十三條前段，裁定如主文。
中　　華　　民　　國　　96　　年　　8 　　月　　29　　日
                  交通法庭審判長法　官  溫耀源
　　　　　　　　　　　　　　　　法  官  周政達
　　　　　　　　　　　　　　　　法  官  段景榕
以上正本證明與原本無異。
不得再抗告。
                                書記官  陳靜姿
中　　華　　民　　國　　96　　年　　9 　　月　　3 　　日
